臺灣高等法院高雄分院民事判決
110年度勞上易字第138號
上  訴  人  台灣中油股份有限公司

法定代理人  李順欽  
訴訟代理人  葉孝慈律師
            沈怡均律師
被上訴人    邱順聰  

            蔡天弘  
            趙崑雄  
            胡崇先  
            彭之泰  
            黃麟    
            陳源龍  
共      同
訴訟代理人  張弘康律師

上列當事人間請求給付退休金差額事件，上訴人對於中華民國11
0年10月27日臺灣橋頭地方法院110年度勞訴字第135號第一審判
決提起上訴，本院於111年1月5日言詞辯論終結，判決如下：
    主  文
上訴駁回。
第二審訴訟費用由上訴人負擔。
    事實及理由
一、被上訴人主張：被上訴人前均受僱於上訴人，嗣於附表「退
    休日期」欄所示之日期屆齡或自請退休。被上訴人於勞動基
    準法（下稱勞基法）實施前依臺灣省工廠工人退休規則（下
    稱退休規則）第9條第1款規定，勞基法實施後依該法第55條
    第1項第1款規定，計算退休金基數如附表所示。而被上訴人
    退休時上訴人雖有發給退休金，惟被上訴人任職期間每月均
    領有「夜點費」（下稱系爭夜點費），該夜點費屬被上訴人
    固定、常態所得預期之工作報酬，具「勞務對價性」及「經
    常性給與」之性質，屬工資之一部分，應列入平均工資計算
    。然上訴人未將系爭夜點費計入被上訴人平均工資計算，致
    分別短少給付如附表「應補發退休金」欄所示之金額，上訴
    人並應自附表「利息起算日」欄所示之日起，對被上訴人分
    別負給付遲延之責。爰依退休規則第9條第1款、勞基法第55
    條第1項第1款、第3項、第84條之2等規定，提起本件訴訟，
    並於原審聲明：上訴人應分別給付被上訴人如附表「應補發
    退休金」欄所示之金額，及各自如附表「利息起算日」欄所
    示之日起至清償日止，按週年利率5%計算之利息。 
二、上訴人則以：勞基法施行細則第10條第9款修正施行前，即
    將夜點費明文排除於工資之列，可知縱屬經常性給與，本質
    上亦非勞務之對價。被上訴人受僱時即知悉上訴人工廠係採
    全天候24小時三班輪值制，且各班工作性質、地點、環境、
    輪值比例相同，僅工作時間不同，各班輪值並無較辛勞、危
    險之區別，足見日、夜班均屬正常工作時間，為勞基法第34
    條所定工作型態，上訴人除依法給付工資外，無額外給付義
    務，且夜點費未有如勞基法第39條於例休假日工作即應加倍
    發給之規定，而非屬輪班人員之值夜只要有於夜間加班或值
    夜間安管，即非從事勞動契約約定之工作內容亦得支領夜點
    費，益見夜點費不具勞務對價性。相較勞務之對價一般會隨
    工作種類及複雜性、年資、職級等不同而有所差異，惟上訴
    人發放系爭夜點費之數額，並不因被上訴人各自退休前之工
    作單位、薪點而有不同；而系爭夜點費之起源，係自食物提
    供演變為金錢發給，並以實際用餐費用作為換算核發，顯然
    僅屬對夜間工作勞工之勉勵性、恩惠性福利措施；且上訴人
    就所屬輪班人員之薪給，採單一薪資用人費率制度及工作品
    評制度，綜合評量內部不同性質職位之工作價值，核發其職
    位列等之工資，已將勞工夜間輪班時之心力、體力及危險性
    等因素評量在內，足認系爭夜點費不具勞務對價性。再上訴
    人為國營事業，依國營事業管理法第14條規定，其人員之待
    遇及福利應按行政院規定標準，不得為標準以外之開支，尚
    非得由勞雇雙方另行協議將額外之給付納入工資計算，而夜
    點費並非行政院所規定得納入計算平均工資之給付，故上訴
    人並無可能違反上開法令而將夜點費變相作為對員工勞務給
    付對價之意思表示。況勞基法施行細則第10條第9款修法後
    雖將有關夜點費之規定刪除，然未明示夜點費必屬工資，且
    上訴人發放夜點費制度於勞基法及其施行細則頒布前三、四
    十年即已存在，非由輪班津貼或夜勤津貼名義所轉換，系爭
    夜點費之性質仍應依個案認定，上訴人亦未將工資巧立名目
    以夜點費發放，勞基法施行細則第10條第9款修正前已明載
    夜點費非經常性給付，是就系爭夜點費非屬工資一節，應視
    為兩造就上開規定已有合意，被上訴人不得再為異於該規定
    之主張等語置辯
三、原審為被上訴人全部勝訴判決，上訴人不服，提起上訴，於
    本院聲明：（一）原判決廢棄。（二）被上訴人在第一審之
    訴駁回。被上訴人答辯聲明：上訴駁回。 
四、兩造不爭執事項：
㈠、被上訴人前均受僱於上訴人，嗣分別於附表所示之日期屆齡
    或自請退休，依勞基法施行前、後計算之退休金基數如附表
    「退休金基數」欄所示。被上訴人退休前3個月、6個月經上
    訴人核發夜點費之平均金額如附表「平均夜點費」欄所載。
     
㈡、上訴人工廠作業方式為24小時全天候開工，採日班、小夜班
    、大夜班三班或二班輪流作業。各班工作性質相同，服勤時
    間不同，被上訴人7人均需輪班。
㈢、上訴人按實際值勤員工輪值發給之大、小夜班夜點費於97年1
    月1日分別調整為400元、250元。員工如有調職代班或請假
    ，夜點費則歸代班人領取。
㈣、上訴人發給之「夜點費」每人每日金額相同，不因員工作業
    種類及職等而有差異。
㈤、上訴人前發給被上訴人之退休金並未將夜點費計入被上訴人
    之平均工資，如夜點費屬平均工資之一部，則被上訴人短少
    之退休金差額如附表「應補發退休金」欄所示，法定遲延利
    息自附表「利息起算日」欄所載日期起算。 
五、本院之判斷：
（一）按判決書內應記載之理由，如第二審關於攻擊或防禦方法
      之意見及法律上之意見與第一審判決相同者，得引用之，
      民事訴訟法第454 條第2 項定有明文。本件夜點費是否為
      勞基法第2條第3款所規定之工資，而應納入平均工資計算
      退休金之爭點，業經原審認定：從夜點費之發放給付原因
      觀之，其並非為應付臨時性之業務需求而偶爾發放之款項
      ，而係在特定工作條件下，所形成固定常態工作中可取得
      之給與，本質上應認為係勞工於該值班時段從事工作之勞
      務對價，足認兩造間就特定工作時段可多領得夜點費之勞
      動條件達成協議，並因此成為被上訴人於一般情形下經常
      可以領得之給付，其性質上屬勞工因工作所獲之報酬，在
      制度上亦具有經常性，符合勞基法第2條第3項規定之工資
      應具之「勞務對價性」及「經常性給與」要件，應屬於工
      資之性質。且夜點費為輪值大、小夜班之勞工所獨有，並
      係以勞工實際輪值工時為計算基準，與勞工提供勞務間有
      密切關連性，亦應認具有勞務對價性。且於勞基法公布施
      行後，各國營事業單位所約定之勞動條件不得低於勞基法
      所定之最低標準，若有所抵觸時，自應依勞基法規定為之
      。夜點費是否屬於工資之一部分，本屬法院應依職權個案
      判斷之事項，行政機關之解釋，僅有參考性質，並無拘束
      法院之效力。又94年6月14日修正前之勞基法施行細則第1
      0條第9款雖將「差旅費、差旅津貼、交際費、夜點費及誤
      餐費等」排除於「經常性給與」之外，惟夜點費是否屬於
      工資，仍應依個案判定其是否為勞工工作之對價，且具經
      常性而非偶發者。而夜點費之發放，業已該當勞務對價性
      及經常性給與之要件，應屬工資之一部分等語。本院就上
      開爭點，有關兩造攻擊防禦方法之判斷及法律上意見，與
      原審判決相同，茲引用之，不再贅述。
（二）至上訴人雖以夜點費雖屬經常性給與，但非勞務之對價，
      係上訴人體恤值夜班勞工辛勞所給與之營養，係屬雇主恩
      惠性之給付，復僅限於輪值大、小夜班或其他夜勤之人員
      方可領取，與經常性給與之工資有間，且被上訴人為國營
      事業員工，於受僱時明知夜點費並非工資云云。然：
    1.依勞基法第2條第3款就工資所為定義，只須符合勞工因工
      作而獲得之報酬，以現金或實物等方式之經常性給與均屬
      之，兩造在成立勞動契約時，已知悉工作型態為3班制之
      輪班，並均認知輪值大、小夜班者即可領取夜點費。可見
      此項給付就上訴人而言，係明確認知在被上訴人提供大、
      小夜班之勞務時，即有給付義務，而被上訴人亦認知其若
      輪值大、小夜班，即可領取此項給付。故雙方就此應已有
      共識及合意，並已具備在固定輪班工作型態下「勞務對價
      」及「經常性給與」之性質，自屬工資之一環。系爭夜點
      費縱由值夜餐點輾轉沿革而來，亦不影響其係在固定輪班
      工作型態下經常性給與之勞務對價。
    2.又通常情形下，工資之給付固可能因工作性質、年資或職
      級等因素而有差別，但就工資結構而言，就某類不具有區
      別實益之項目，仍得就全體勞工為相同數額之給付，例如
      伙食津貼及交通津貼等，且此類津貼亦不因遇例假或休假
      日等而加倍發給，自難以夜點費之給付金額不分年資或級
      職均屬相同，即謂夜點費屬於恩惠性給與。
    3.另94年6月14日修正前之勞基法施行細則第10條第9款雖將
      「差旅費、差旅津貼、交際費、夜點費及誤餐費等」排除
      於「經常性給與」之外，惟該款規定之差旅費、差旅津貼
      、交際費及誤餐費，因屬就不確定之事項所支出，固可認
      定並非「經常性給與」，然與本件系爭夜點費係屬固定輪
      班工作型態下經常性給與之勞務對價，並不相同，自不得
      遽認本件有上開規定之適用。況該施行細則於94年6 月14
      日修正時，將有關夜點費及誤餐費之規定刪除，其修正理
      由為：「鑒於事業單位迭有將『輪班津貼』或『夜勤津貼』等
      具有工資性質之給付，以『夜點費』或『誤餐費』名義發放，
      以減輕雇主日後平均工資之給付責任，實有欠妥，爰修正
      刪除勞動基準法施行細則第10條第9 款之『夜點費』或『誤
      餐費』規定，嗣後有關夜點費及誤餐費是否為工資，應依
      該法第2條第3款規定及上開原則，個案認定」，可見以夜
      點費名目所為給付，仍可具工資性質。而系爭夜點費既經
      本院個案認定具制度上經常性及勞務對價性，業如前述，
      是上訴人辯稱：夜點費依原勞基法施行細則第10條第9款
      已明載非屬經常性給與，則關於夜點費不屬於工資乙情，
      應視為兩造間已有合意云云，亦非可採。
　　4.末按國營事業管理法、經濟部退撫辦法、經濟部所屬事業
       機構列入計算平均工資之給與項目表等規定，並不能排
      除勞基法之適用，況依上開退撫辦法第3條規定，經濟部
      所屬事業人員退休金於勞基法施行前後之「工作年資」及
      「基數」，係依退休規則及勞基法規定計算，並未排除勞
      基法適用，則所謂「工資」，自應依勞基法第2條第3款規
      定而為判斷，上訴人上開所辯，並無可採。
　　5.上訴人雖又援引臺灣高等法院暨所屬法院93年11月25日法
      律座談會研討結果，認夜點費是否為平均工資應依個案認
      定原則處理，故其他法院所採見解應無拘束力云云；然依
      該次座談會審查結果，係認依勞基法第2條第3款之工資之
      定義觀之，於認定何項給付內容屬於工資，係以是否具有
      「勞工因提供勞務所得之報酬即勞務對價」及「經常性之
      給與」之性質而定，而於判斷給付是否為「勞務之對價」
      及「經常性之給與」，應依一般交易觀念決定之，至於其
      給付名稱如何，在非所問。本件上訴人所核發之系爭夜點
      費，只要被上訴人有正常輪值夜班即予發給，且輪值夜班
      已成為被上訴人固定之工作制度，而為經常性之給與，並
      非偶發性質，更非不固定之恩惠性給付，自屬工資無誤，
      本院認定結果與上開座談會意見尚並無不合，附此敘明。
（三）系爭夜點費應列入平均工資計算退休金，經本院認定如上
      ，上訴人對於如將夜點費列入平均工資計算，則被上訴人
      短少之退休金差額如附表「應補發退休金」欄所示，法定
      遲延利息自附表「利息起算日」欄所載日期起算等節，均
      無爭執，則被上訴人依前揭規定請求上訴人應給付如附表
      「應補發退休金」欄所示之退休金差額，及各自如附表「
      利息起算日」欄所示日期起算之法定遲延利息，即屬有據
      。　　　
六、綜上所述，本件被上訴人依前揭規定，請求上訴人應分別給
    付被上訴人如附表「應補發退休金」欄所示之金額，及各自
    如附表「利息起算日」欄所示之日起至清償日止，按年息5%
    計算之利息，為有理由，應予准許。原審判命上訴人如數給
    付，並無不合。上訴論旨指摘原判決不當，求予廢棄改判，
    為無理由，應駁回上訴。
七、本件事證已臻明確，兩造其餘之攻擊或防禦方法及所用之證
    據，經本院斟酌後，認為均不足以影響本判決之結果，爰不
    逐一論列，附此敘明。
八、據上論結，本件上訴為無理由，判決如主文。　　　　
中　　華　　民　　國　　111 　年　　1 　　月　　28　　日
                        勞動法庭
                          審判長法  官 蘇姿月
                                法  官 王  琁
                                法  官 謝雨真
以上正本證明與原本無異。
本件不得上訴。
中　　華　　民　　國　　111 　年　　1 　　月　　28　　日
                                書記官 陳勃諺 
附表：
編號 姓名 退休日期（民國） 退休金基數（個）  平均夜點費（新臺幣）  應補發退休金（新臺幣） 利息起算日（民國）  1 邱順聰 110年5月31日 勞動基準法施行前 15.16667 退休前3個月 4,683.3333 215,971 110年7月1日    勞動基準法施行後 29.83333 退休前6個月 4,858.3333    2 蔡天弘 110年3月30日 勞動基準法施行前 16.00000 退休前3個月 4,550.0000 180,100 110年4月30日    勞動基準法施行後 29.00000 退休前6個月 3,700.0000    3 趙崑雄 110年4月30日 勞動基準法施行前 13.50000 退休前3個月 4,933.3333 226,200 110年5月31日    勞動基準法施行後 31.50000 退休前6個月 5,066.6667    4 胡崇先 110年4月30日 勞動基準法施行前 12.50000 退休前3個月 4,850.0000 220,417 110年5月31日    勞動基準法施行後 32.50000 退休前6個月 4,916.6667    5 彭之泰 110年4月30日 勞動基準法施行前 12.50000 退休前3個月 5,250.0000 245,729 110年5月31日    勞動基準法施行後 32.50000 退休前6個月 5,541.6667    6 黃麟 110年5月31日 勞動基準法施行前 12.50000 退休前3個月 4,983.3333 219,917 110年7月1日    勞動基準法施行後 32.50000 退休前6個月 4,850.0000    7 陳源龍 110年4月30日 勞動基準法施行前 14.16667 退休前3個月 3,900.0000 173.444 110年5月31日    勞動基準法施行後 30.83333 退休前6個月 3,833.3333